臺灣臺東地方法院刑事判決　　　　　　　 96年度選訴字第5號
公　訴　人　臺灣臺東地方法院檢察署檢察官
被　　　告　辛○○
指定辯護人　本院公設辯護人　甲○○
被　　　告　戊○○
　　　　　　丙○○
上　二　人
指定辯護人　李百律師
上列被告等因違反公職人員選舉罷免法案件，經檢察官提起公訴
(95年度選偵字第90號)，本院判決如下：
    主  文
辛○○共同連續對於有投票權之人交付賄賂，而約其投票權為一
定之行使，處有期徒刑年陸月，褫奪公權肆年。
戊○○、丙○○均共同連續對於有投票權之人交付賄賂，而約其
投票權為一定之行使，各處有期徒刑壹年拾月，緩刑肆年，褫奪
公權年。
    犯罪事實
一、辛○○與臺灣省臺東縣議會第16屆議員選舉第11選舉區 (即
    山地原住民選區)候選人邱強永為國中同學，為使邱強永於
    民國94年12月3日舉行之第16屆縣議員選舉中順利當選議員
    ，於尋求具有上開縣議員選舉投票權而在臺中縣工作之山地
    原住民支持時，竟與戊○○ (綽號拉虎)、丙○○基於對有
    投票權之人交付賄賂，約其將選票投予邱強永之概括犯意聯
    絡，由辛○○於94年10月底至11月初某日，在丙○○位於臺
    中縣太平市○○路286巷18號住處，提供新臺幣 (下同)1 萬
    元予戊○○，委由戊○○負責招待臺東縣海端村崁頂村在臺
    中縣工作之選民吃喝，並約其等於縣議員選舉時投票支持邱
    強永；復於選舉投票前一星期之94年11月25日前後，在戊○○位於臺中縣太平市○○路390巷127號住處，交付戊○○4
    萬元，委由戊○○、丙○○按在臺中縣工作之有投票權人數
    決定每票分配金額，用以交付賄賂予在臺中縣工作之山地原
    住民返鄉投票支持邱強永。戊○○、丙○○即於94年12月2
    日分別以電話聯絡在臺中縣工作而有投票權之壬○○、乙○○、己○○、癸○○、庚○○、丁○○ (均經本院另為量刑
    協商判決)、及王宗平、邱明忠、邱正雄、余福良、胡俊良
    、邱仙谷、王素美、王文志、丙○○之弟、胡進忠、胡清水
    、黃福生、黃清池等20餘人(壬○○等6人以外其餘有投票權
    人均未經檢察官提起公訴)，要求其等返鄉於縣議員選舉行
    使投票權時圈選邱強永而為一定之行使，並承諾返鄉投票者
    於選舉結束後每人發給1,500元，另願提供返鄉投票之交通
    工具者，廂型車每臺補助3,000元燃油料費、小客車每臺補
    助2,000元燃油料費。嗣於同日晚間9時許，眾人在臺中縣太
    平市○○路與光德路交叉路口即戊○○臺中縣太平市住處附
    近集合後，即分別由戊○○、丁○○ (駕駛癸○○提供之廂
    型車)、胡清水、王宗平駕車搭載丙○○、乙○○、己○○
    、庚○○、丁○○及其餘人等，由臺中縣太平市返回臺東縣
    投票，戊○○並交付癸○○、胡清水3,000元、王宗平2,000
    元作為擔任駕駛及燃油費用。迨其等投票結束返回臺中縣太
    平市後，丙○○即依約負責交付壬○○、乙○○、己○○及
    其他臺東縣海端鄉崁頂村選民各1,500元；戊○○負責交付
    癸○○、庚○○及丁○○及其他臺東縣海端鄉加拿村選民各
    1,500元。
二、案經法務部調查局臺東縣調查站報請臺灣臺東地方法院檢察
    署檢察官偵查起訴。
    理  由
一、證據能力方面：
(一)被告辛○○部分：
    被告辛○○之辯護人主張證人即共同被告戊○○、丙○○於
    臺東縣調查站、檢察官偵訊時之陳述為被告以外之人於審判
    外之言詞或書面陳述，無證據能力云云。經查：
    1.按被告以外之人於審判外之言詞或書面陳述，除法律有規
      定者外，不得作為證據，刑事訴訟法第159條第1項定有明
      文。本案證人即共同被告戊○○、丙○○於臺東縣調查站
      所為之陳述，均係被告以外之人於審判外之陳述，屬傳聞
      證據，被告辛○○及其辯護人於本院準備程序時已就上開
      供述之證據能力提出爭執，且上開證人於調查站中之陳述
      與刑事訴訟法第159條之2或第159條之3所定情形不相符合
      ，復查無其他得例外取得證據能力之法律依據，依刑事訴
      訟法第159條第1項規定，該項證據方法應予排除，不得作
      為本案證明被告辛○○有罪之依據。
    2.又被告以外之人 (包括證人、鑑定人、告訴人、被害人及
      共同被告等)於偵查中向檢察官所為陳述，除顯有不可信
      之情況者外，得為證據，刑事訴訟法第159條之1第2項定
      有明文。蓋因檢察官與法官同為司法官署，且檢察官代表
      國家偵查犯罪，依法有訊問被告、證人及鑑定人之權力，
      且須對被告有利、不利之情形均應注意，況徵諸實務運作
      ，檢察官實施刑事偵查程序，亦能恪遵法定程序之要求，
      不致有違法取證情事且可信度極高，是被告以外之人前於
      偵查中已具結而為證述，除反對該項供述得具有證據能力
      之一方，已釋明「顯有不可信之情況」之理由外，不宜遽
      指該證人於偵查中之陳述不具證據能力，方符前揭法條之
      立法意旨。證人即共同被告戊○○、丙○○於偵查中均以
      證人身分具結作證，有證人結文附卷可稽 (見臺灣臺東地
      方法院檢察署94年度選他字第165號卷第73頁、第85頁，
      以下稱選他字第165號卷)，復於本院審理時另基於證人地
      位具結作證，並在賦予被告辛○○對質詰問機會之情形下
      為證述，而其等供詞互核相符，且於檢察官訊問時之證述
      ，依筆錄之記載，並無證據顯示係遭受強暴、脅迫、詐欺
      、利誘等外力干擾情形，或在影響其心理狀況致妨礙其自
      由陳述等顯不可信之情況，被告辛○○及辯護人雖反對其
      等偵查中之供述具有證據能力，惟未能釋明上開供述有何
      顯不可信之情況，依上揭說明，渠等於偵查中具結後向檢
      察官所為之證述，依刑事訴訟法第159條之1第2項自均具
      有證據能力。
    3.有關證人壬○○、乙○○、己○○、癸○○、庚○○、丁○○於臺東縣調查站及檢察官偵訊時所為之陳述及臺東縣
      議員選舉第11選區候選人名冊，其性質雖均屬傳聞證據，
      惟經被告辛○○及辯護人於本院審理時表示同意作為證據
      ，且迄於言詞辯論終結前，亦未就本院所調查之證據資料
      之證據能力聲明異議，本院審認該等證據作成時之情況，
      認應無違法或不當情事，以之作為證據，乃屬適當，依刑
      事訴訟法第159條之5第2項之規定，均有證據能力。
(二)被告戊○○、丙○○部分：
    1.本案被告戊○○、丙○○於臺東縣調查站、檢察官偵訊時
      之自白，並無出於強暴、脅迫、利誘、詐欺、疲勞訊問、
      違法羈押或其他不正之方法，係出於自由意思，亦未違反
      法定障礙事由期間不得訊問或告知義務之規定而為，依刑
      事訴訟法第156條第1項、第158條之2規定，應有證據能力
      。
    2.按被告以外之人 (包括證人、鑑定人、告訴人、被害人及
      共同被告等)於審判外之陳述雖不符刑事訴訟法第159條之
      1至之4等4條之規定，而經當事人於審判程序同意作為證
      據，法院審酌該言詞陳述或書面陳述作成時之情況，認為
      適當者，亦得為證據；當事人、代理人或辯護人於法院調
      查證據時，知有刑事訴訟法第159條第1項不得為證據之情
      形，而未於言詞辯論終結前聲明異議者，視為有前項之同
      意，同法第159條之5定有明文。本案證人壬○○、乙○○
      、己○○、癸○○、庚○○、丁○○於臺東縣調查站及檢
      察官偵訊時所為之陳述及臺東縣議員選舉第11選區候選人
      名冊，其性質雖均屬傳聞證據，惟經被告戊○○、丙○○
      及辯護人於本院審理時表示同意作為證據，迄於言詞辯論
      終結前，亦未就本院所調查之證據資料之證據能力聲明異
      議，本院審認該等證據作成時之情況，認應無違法或不當
      情事，以之作為證據，乃屬適當，依刑事訴訟法第159條
      之5第2項之規定，均有證據能力。
二、認定犯罪事實所憑之證據及理由：
(一)被告辛○○部分：
    訊據被告辛○○固不否認有於94年11月25日前後，在戊○○
    位於臺中縣太平市○○路390巷127號住處，與戊○○、丙○○碰面，要求其等支持邱強永之事實，惟矢口否認有何對於
    有投票權人交付賄賂犯行，辯稱：伊未交付4萬元予戊○○
    ，囑託戊○○、丙○○交予其他有投票權人作為縣議員選舉
    時投票予邱強永之對價云云。經查：
    1.按共同實施犯罪行為之人，在合同意思範圍以內，各自分
      擔犯罪行為之一部，相互利用他人之行為，以達其犯罪之
      目的者，即應對於全部所發生之結果負責，且共同正犯之
      意思聯絡，不限於事前謀議，其於行為當時有共同犯意之
      聯絡，亦屬之，並且不以數人間直接發生者為限，僅有間
      接之聯絡者，亦包括在內，合先敘明。
    2.上揭犯罪事實，業據證人即共同被告戊○○於偵訊時具結
      後證稱：94年10月黃清池女兒滿月在古明春家聚餐之後約
      一星期，辛○○在丙○○家時將伊拉到角落給伊1萬元，
      叫伊招待崁頂的人吃吃喝喝拉票，但伊都還沒有花。選前
      一星期丙○○帶辛○○到伊臺中太平的住處，又給伊4萬
      元，辛○○有問伊臺中有幾票，說要給臺中的車馬費，叫
      伊要支持邱強永，當場丙○○、丁○○、王宗平都有看到
      。當時說好丙○○負責加拿、伊負責崁頂，每人1,500元
      ，有回去投票有26人，有開車的大車3,000元、小車2,000
      元，共49,000元，剩下的買飲料。94年12月2日晚上先在
      伊住處集合，伊有對在場的人說回來投票的可以拿1,500
      元，請大家支持邱強永，大家也說好，伊給癸○○、胡清
      水各3,000元、伊和王宗平開小車各為2,000元。回臺中太
      平後，伊分給崁頂的丁○○、王宗平、邱明忠、邱正雄、
      余福良、胡俊良、庚○○夫妻、邱仙谷及王素美等12人，
      每人1,500元，剩下14人是丙○○發的，包括王文志、乙○○、丙○○的弟弟、己○○、壬○○、胡進忠、胡清水
      、黃福生、王清池 (應為黃清池之誤)及癸○○等人各1,5
      00元，是伊和丙○○商量要如此分的等語 (見選他字第16
      5號卷第82至84頁)；於本院審理時經分離調查證據程序，
      以證人身分證稱：辛○○跟邱強永及丙○○是同學，辛○○是邱強永的助選員，辛○○透過丙○○打電話給伊說要
      來臺中拜訪伊，伊才認識他的。辛○○曾經在丙○○臺中
      住處給伊1萬元，要伊拿去給臺東崁頂來臺中太平工作的
      原住民聚一聚，請大家支持邱強永，後來投票前沒有幾天
      辛○○來伊臺中的家裡面給伊4萬元，說這些錢是給我們
      從臺中回來的車馬費，辛○○有問過我們臺中差不多有幾
      票，沒有講說要錢如何使用。伊跟丙○○決定平分，總共
      5萬元，1人發1,500元，總共有25、26人左右，另外有2臺
      轎車及2臺廂型車，廂型車每臺3,000元，轎車每臺1,500
      元或是2,000元，其他當作飲料、礦泉水的費用，都已用
      完。當時辛○○並不知道將錢平分的事情等語 (見本院卷
      第155至160頁)，其所述前後一致，足見所述尚非無據。
    3.證人即共同被告丙○○於偵訊時具結後證稱：投票前1週
      辛○○在戊○○家說12月2日晚上一起回臺東投票，要支
      持邱強永，說有回去投票的人可以拿到1,500元，辛○○
      給戊○○4萬元，伊當時有答應，12月2日我們先在戊○○
      家集合，伊坐戊○○車子回來，選後2、3天在戊○○家，
      戊○○交給伊1,500元，戊○○叫伊轉發給加拿的人，伊
      發給乙○○、壬○○、己○○、胡清水、癸○○、黃清時
      (應為黃清池之誤)等人，崁頂的王宗平、王文智、庚○○
      等是戊○○發的等語 (見選他字第165號卷第71至72頁)；
      於本院審理時經分離調查證據程序，以證人身分證稱：伊
      與辛○○是同村，是國小同學。辛○○曾要求伊支持邱強
      永，當時有到臺中太平，伊不清楚辛○○有無拿1萬元給
      戊○○，但他在戊○○臺中太平家外面拿4萬元給戊○○
      ，並請大家投票支持邱強永，當時伊有在場。這4萬元如
      何分配伊不清楚，伊有拿給乙○○、己○○、壬○○等人
      ，每人1,500元等語 (見本院卷第160至165頁)，其於偵查
      中及本院審理時證述情節前後一貫，且與證人即共同被告
      戊○○證述內容互核大致相符，應堪信憑。參以證人壬○○、乙○○、己○○、癸○○、庚○○、丁○○於臺東縣
      調查站及檢察官偵訊時亦均證稱縣議員選舉投票前1日曾
      經戊○○、丙○○以電話聯繫返鄉投票支持邱強永者可分
      得1,500元，並於94年12月2日晚上在戊○○住處附近集合
      後，一同搭車返還臺東投票，其後戊○○、丙○○分別有
      交付1,500元等語 (見選他字第165號卷第4至65頁)明確，
      所言之買票時間、每票金額等細節，與戊○○、丙○○證
      述內容相若，堪認證人即共同被告戊○○、丙○○上揭證
      述情節應屬實情。至於證人戊○○、丙○○就收受辛○○
      交付之金錢後，係由何人決定要以每票多少金額買票之情
      ，證述雖稍有不符，惟究係何人決定金額，僅屬枝微細節
      ，證人記憶略有出入，亦非違於常理，自難僅因其就上開
      細節記憶稍有差池遽認其等證言不實，且其2人就買票金
      額係由辛○○所交付、最終決定之每票金額、確有交付賄
      款予各有投票權人等關鍵事實所述則均無歧異，足見所述
      應屬事實，而堪可採。
    4.被告辛○○雖辯稱伊未交付金錢予共同被告戊○○、丙○○交予其他有投票權人云云，惟證人即共同被告戊○○與
      被告辛○○前並不相識、證人即共同被告丙○○與被告辛○○有同村及國小同學情誼，彼此素無仇隙，自無捏虛上
      開情事誣陷被告辛○○之必要；況被告戊○○、丙○○與
      第16屆縣議員候選人邱強永互不相識，其2人為謀生計，
      離鄉背井至臺中縣太平市工作，經濟狀況應非理想，若非
      被告辛○○提供買票金錢，被告戊○○、丙○○自無必要
      、亦無能力額外負擔此筆款項，若謂被告戊○○、丙○○
      在自身經濟僅供勉持之情形下，未經辛○○授意而自行耗
      資為無交情之邱強永買票，自與一般經驗法則有違，顯見
      戊○○、丙○○證稱係經辛○○要求並提供金錢後始向壬○○等人買票等語，洵屬真實。則本案既係被告辛○○先
      後提供合計5萬元金錢委由被告戊○○、丙○○交付賄款
      向壬○○、乙○○、己○○、癸○○、庚○○、丁○○等
      有投票權人資格者買票，而本案各該有投票權之證人亦均
      認知該次交付金錢行為係為邱強永拉票，有證人壬○○、
      乙○○、己○○、癸○○、庚○○、丁○○等人於偵訊時
      證述可稽，雖各該賄款非由被告辛○○直接交付予各有投
      票權人，而係被告戊○○、丙○○於選舉結束後始逐一交
      付予各有投票權人，惟揆之首揭說明，此既係在被告辛○○交付賄賂之合同意思範圍內，仍應對於全部所發生之結
      果負責，是被告辛○○所為仍屬共同正犯，仍構成對於有
      投票權之人交付賄賂，而約其投票權為一定之行使罪，要
      無疑義。被告辛○○辯稱其並未提供金錢對有投票權人行
      賄買票云云，核無足採。
    6.綜上所述，被告辛○○前揭所辯，核屬事後卸責之詞，均
      難信憑，殊無足採。本案事證明確，被告辛○○共同對有
      投票權之人，交付賄賂，而約其投票權為一定之行使之犯
      行，洵堪認定，應予依法論科。
    7.至於被告辛○○另聲請傳訊證人壬○○、乙○○、己○○
      、癸○○、庚○○、丁○○等人，以證明其未拿錢給被告
      戊○○、丙○○一節，本院認本案犯罪事實已經戊○○、
      丙○○證述明確，且壬○○等人係經由戊○○、丙○○安
      排於選舉前返回臺東投票，事後係由戊○○、丙○○交付
      賄款，其等縱為未親眼目睹被告辛○○交付金錢予戊○○
      之證述，亦不影響本案事實之認定，本案待證事項應已明
      瞭，無再調查之必要，附此敘明。
(二)被告戊○○、丙○○部分：
    訊之被告戊○○、丙○○對於上揭犯罪事實於檢察官偵訊時
    及本院審理時坦承不諱，核與證人壬○○、乙○○、己○○
    、癸○○、庚○○、丁○○於臺東縣調查站、檢察官偵訊時
    證述被告戊○○曾告知返鄉投票支持邱強永者可分得1,500
    元，並於94年12月2日晚上在戊○○住處附近集合後，一同
    搭車返還臺東投票，投票後返回臺中縣太平市後，分別由戊○○、丙○○交付1,500元賄款之事實相符 (見選他字第165
    號卷第4至65頁)。此外，並有臺東縣議員第11選舉區候選人
    名單 (臺灣臺東地方法院檢察署95年度選偵字第90號卷第19
    頁)、被告辛○○、戊○○、丙○○，及同案被告壬○○、
    乙○○、己○○、癸○○、庚○○、丁○○等人之個人基本
    資料查詢結果(見本院卷第21至29頁)在卷可徵。被告戊○○
    、丙○○於偵查中及本院審理時自白前揭犯罪交付賄賂之犯
    行，核與事實相符，應堪採信，本案事證明確，被告犯行2
    人堪以認定，應依法論科。
三、論罪科刑之理由：
(一)被告辛○○、戊○○、丙○○行為後，刑法於94年2月2日修
    正公布，於95年7月1日施行。按行為後法律有變更者，適用
    行為時之法律，但行為後之法律有利於行為人者，適用最有
    利於行為人之法律，現行刑法第2條第1項訂有明文。此條規
    定乃與刑法第1條罪刑法定主義契合，而貫徹法律禁止溯及
    既往原則，係規範行為後法律變更所生新舊法律比較適用之
    準據法，是刑法第2條本身雖經修正，但刑法第2條既屬適用
    法律之準據法，本身尚無比較新舊法之問題，應一律適用裁
    判時之現行刑法第2條規定以決定適用之刑罰法律。又本次
    刑法修正之比較新舊法，應就罪刑有關之共犯、未遂犯、想
    像競合犯、牽連犯、連續犯、結合犯，以及累犯加重、自首
    減輕暨其他法定加減原因 (如身分加減)與加減例等一切情
    形，綜其全部罪刑之結果而為比較 (最高法院95年度第8次
    刑事庭會議關於刑法94年修正施行後之法律比較適用決議參
    照)。茲就本案罪刑涉及法律變更之部分，比較新、舊法如
    下：
    1.有關罰金刑部分：被告行為時即修正前刑法第33條第5款
      規定，罰金刑應處銀元1元以上，惟依修正後刑法第33條
      第5款則規定：「罰金：新臺幣1000,元以上，以百元計算
      之」，比較修正前後之罰金刑輕重，該罰金刑之最低刑度
      於修法後已有加重，以修正前規定較有利於被告，本案關
      於公職人員選舉罷免法第90條之1之法定刑罰金部分，應
      依刑法第2條第1項前段規定，適用行為時之法律，亦即適
      用修正前之規定論罪科刑。
    2.有關共同正犯部分：95年7月1日修正施行之刑法第28條將
      「實施」修正為「實行」，原「實施」之概念，包含陰謀
      、預備、著手及實行等階段之行為，修僅共同實行犯罪行
      為始成立共同正犯。是修正後刑法共同正犯之範圍縮小，
      排除陰謀犯、預備犯之共同正犯(最高法院95年臺上字第
      5669號判決參照)。本案被告3人間有犯意聯絡及行為分擔
      ，不論修正前、後之刑法第28條規定，均構成共同正犯，
      上述刑法第28條之修正內容，對於被告並無「有利或不利
      」之影響，依前述說明，自無適用刑法第2條第1項之規定
      為比較新舊法適用之必要，應逕適用裁判時法。
    3.有關連續犯部分：刑法第56條連續犯之規定於95年7月1日
      修正施行後業已刪除，修正刪除連續犯規定後，除法理上
      合於接續犯、包括一罪之情形仍可以一罪論外，其餘數犯
      罪行為之情形，即應依刑法第51條規定分論併罰，此刪除
      雖非犯罪構成要件之變更，但顯已影響行為人刑罰之法律
      效果，自屬法律有變更。比較新、舊法結果，應適用被告
      行為時之法律，即修正前刑法論以連續犯，對被告較為有
      利。
    4.綜上，除共同正犯部分非屬法律變更外，其餘罪刑整體比
      較結果，以修正前刑法較有利於被告，應依刑法第2條第1
      項前段，適用被告行為時之修正前刑法規定論處。
(二)按公職人員選舉罷免法第90條之1第1項之罪，乃刑法第144
    條投票行賄罪之特別法，是被告3人所為，縱亦該當於刑法
    第144條之規定，亦僅應論以公職人員選舉罷免法第90條之1
    第1項之對於有投票權之人，交付賄賂，而約投票權為一定
    之行使罪。又公職人員選舉罷免法第90條之1第1項於94年11
    月30日修正公布，於同年12月2日施行，被告辛○○、戊○○、丙○○於謀定對於有投票權人交付賄款後，因被告戊○○、丙○○於94年12月3日臺東縣議會第16屆議員選舉投票
    後始交付賄款予壬○○等有投票權人，交付賄賂時間已於公
    職人員選舉罷免法第90條之1第1項修正施行後，是本案自應
    適用修正後公職人員選舉罷免法第90條之1第1項處斷。是核
    被告3人所為，均係犯公職人員選舉罷免法第90條之1第1項
    之對於有投票權之人，交付賄賂，而約投票權為一定之行使
    罪。公訴人起訴事實雖未敘及被告辛○○於94年10月底至11
    月初在被告丙○○位於臺中縣太平市住處交付11萬元金錢予
    被告戊○○之犯行，然該部分與本案起訴部分具有實質上一
    罪關係，應為起訴效力所及，本院自得併予審理。
(三)被告3人間就上揭犯罪事實有犯意之聯絡與行為之分擔，為
    共同正犯。
(四)次按侵害國家法益之犯罪，若基於概括犯意而連續犯同一罪
    名者，亦有連續犯之適用，此觀貪污治罪條例所定之罪，雖
    屬侵害國家法益之罪，倘若基於概括犯意而連續犯同一之罪
    名者，仍得成立連續犯自明。而投票行賄罪祇要向有投票權
    之人，行求期約或交付賄賂或其他不正利益，而約其不行使
    投票權或為一定之行使，犯罪即告成立；如基於概括之犯意
    ，連續向多數有投票權之人為上述投票行賄之行為者，自仍
    得成立連續犯 (最高法院90年度臺上字第7703號、91年度臺
    上字第6238號判決意旨參照)。被告3人先後多次對於有投票
    權之人交付賄賂，而約投票權為一定之行使之犯行，時間緊
    接，方法相同，觸犯構成要件相同之罪名，顯係基於概括犯
    意為之，應依修正前刑法第56條規定論以一罪，並加重其刑
    。又公職人員選舉罷免法第90條之1第5項規定：犯第1項或
    第2項之罪，在偵查中自白者，減輕其刑；因而查獲候選人
    為共犯者，減輕或免除其刑。本案被告戊○○、丙○○於偵
    查中業已自白上揭犯罪，有偵訊筆錄附卷可稽 (見選他字第
    165號卷第70至71頁、第80至82頁)，自應依該項前段規定，
    減輕其刑，並依刑法第71條第1項規定，先加後減。
(五)爰審酌選舉乃民主政治最重要之表徵，其攸關一國政治良窳
    甚鉅，而賄選為敗壞選風之主要根源，苟因金錢或不正利益
    之介入，不僅可能扭曲選民真意，甚且敗壞社會良善選風，
    妨礙民主政治之實現，而政府歷年宣導反賄選，被告3人當
    知買票為違法行為，其等為圖謀使邱強永順利當選，以交付
    賄賂之方式，妨害投票之公正、公平，甚不可取，兼衡酌被
    告戊○○、丙○○於偵訊後始終坦承犯行，態度尚屬良好；
    被告辛○○犯罪後事證明確，仍於本院審理時飾詞辯解，浪
    費有限且珍貴之司法資源，及被告3人交付賄賂之數量、價
    值、犯罪之動機、手段、智識程度、所生危害及檢察官求刑
    尚屬過重等一切情狀，分別量處如主文所示之刑。
(六)再按犯公職人員選舉罷免法第5章之罪或刑法分則第6章之妨
    害投票罪，宣告有期徒刑以上之刑者，並宣告褫奪公權，公
    職人員選舉罷免法第98條第3項定有明文。公職人員選舉罷
    免法第98條第3項關於褫奪公權之宣告，寓有強制性，為刑
    法第37條第2項之特別規定，法院自應優先適用(最高法院81
    年度臺非字第246號判決參照)。又刑法第37條係屬從刑之科
    刑規範事項，依從刑附屬於主刑原則，應依主刑所適用之法
    律。爰依公職人員選舉罷免法第98條第3項、修正前刑法第3
    7條第2項規定，對被告3人均併予宣告褫奪公權如主文。
(七)又緩刑之規定，並非關於行為可罰性之刑罰法律規範，係屬
    刑之執行規範，應無修正後刑法第2條第1項規定之適用，故
    犯罪在新法施行前，新法施行後，緩刑之宣告，應適用新法
    第74條之規定 (最高法院95年度第8次刑事庭會議紀錄參照)
    。查被告戊○○、丙○○未曾受有期徒刑以上刑之宣告，此
    有臺灣高等法院被告前案紀錄表在卷可按，其因一時失慮致
    罹本件刑典，經此次偵審科刑之教訓後，當知所警惕，信無
    再犯之虞，本院認被告戊○○、丙○○所宣告之刑，以暫不
    執行為適當，爰依刑法第74條第1項第1款之規定，均諭知緩
    刑4年，以啟自新。又依同條第5項規定緩刑之效力不及於從
    刑與保安處分之宣告，是本案緩刑宣告之效力自不及褫奪公
    權，附此敘明。
(八)末按公職人員選舉罷免法第90條之1第3項固規定預備或用以
    行求期約或交付之賄賂，不問屬於犯人與否，沒收之。但如
    其賄賂已交付與有投票權之人收受，因收受者係犯刑法第14
    3條第1項之投票受賄罪，其所收受之賄賂應依同法條第2項
    之規定沒收之，如全部或一部不能沒收時，追徵其價額。故
    犯投票行賄罪者，其已交付之賄賂自應依刑法第143條第2項
    之規定於其對向共犯所犯投票受賄罪之從刑宣告追徵、沒收
    ，不得再依上開規定沒收 (最高法院95年度臺上字第147號
    、94年度臺上字第3751號、93年度臺上字第5728號判決意旨
    參照)。本案被告3人於交付有投票權之壬○○、乙○○、己○○、癸○○、庚○○、丁○○等人賄款，及提供返鄉交通
    工具者之燃油料費、飲料費後，已無剩餘行賄款項，業經被
    告戊○○供述在卷 (見本院卷第159頁)，依上述說明，即不
    得再依公職人員選舉罷免法第90條之1第3項規定對交付賄賂
    者即被告3人為沒收之宣告，附此敘明。
四、依刑事訴訟法第299條第1項前段，公職人員選舉罷免法第90
    條之1第1項、第5項前段、第98條第3項，刑法第2條第1項、
    第11條、第28條、第56條 (修正前)、第37條第2項 (修正前
    )、第74條第1項第1款，罰金罰鍰提高標準條例第1條前段，
    判決如主文。
本案經檢察官郭郁到庭執行職務。
中　　華　　民　　國　　96　　年　　10　　月　　31　　日
                  刑事第一庭審判長法  官  陳中和
                                  法  官  蔡玉雪
                                  法　官  簡芳潔
以上正本證明與原本無異。
如不服本判決應於收受本判決後10日內向本院提出上訴書狀；上
訴書狀應敘述具體理由。未敘述上訴理由者，應於上訴期間屆滿
後20日內向本院補提理由書狀（均須按他造當事人之人數附繕本
）。「切勿逕送上級法院」。
                                  書記官  沈茜庭
中　　華　　民　　國　　96　　年　　11　　月　　5 　　日
附錄論罪科刑法條：
公職人員選舉罷免法第90條之1
對於有投票權之人，行求期約或交付賄賂或其他不正利益，而約
其不行使投票權或為一定之行使者，處3年以上10年以下有期徒
刑，得併科新臺幣1百萬元以上1千萬元以下罰金。
預備犯前項之罪者，處 1 年以下有期徒刑。
預備或用以行求期約或交付之賄賂，不問屬於犯人與否，沒收之
。
犯第1項或第2項之罪，於犯罪後6個月內自首者，減輕或免除其
刑；因而查獲候選人為正犯或共犯者，免除其刑。
犯第1項或第2項之罪，在偵查中自白者，減輕其刑；因而查獲候
選人為正犯或共犯者，減輕或免除其刑。
